【裁判字號】    99,訴,351
【裁判日期】    990528
【裁判案由】    不當得利
【裁判全文】
臺灣彰化地方法院民事判決  99年度訴字第351號
原      告  甲○○
訴訟代理人  周金城律師
被      告  乙○○
上列當事人間請求不當得利事件，本院於民國99年5月19日言詞
辯論終結，判決如下：
    主  文
被告應給付原告新台幣柒拾捌萬壹仟玖佰玖拾陸元，及自民國九
十九年五月一日起至清償日止，按年息百分之五計算之利息。
訴訟費用新臺幣捌仟伍佰玖拾元由被告負擔。
    事實及理由
一、原告主張：
（一）緣被告乙○○係原告甲○○配偶陳寶全之兄長，二人為大
      伯與弟媳關係。被告自其父陳祈能（97年7月2日歿）生前
      即分得彰化市○○街15號之房地。被告因欠缺資金，乃以
      該房地向華信商業銀行（現以更名永豐商業銀行）彰化分
      行放款部貸款。嗣被告因無力償還貸款，為避免努力累積
      之家產遭銀行查封拍賣流入他人之手，原告之公公即陳祈
      能乃要求原告代替被告償還上開積欠銀行的貸款，原告分
      別於民國（下同）89年7月21日及同年11月27日償還被告
      所積欠上開銀行之本金及利息，共計新台幣（下同）
      781,996 元。
（二）原告應其公公陳祈能之要求代替被告償還上開積欠銀行的
      貸款，應符合民法第172條無因管理之規定。雖原告代償
      被告之銀行貸款並未通知被告（惟被告事後亦已知悉），
      不符合同法第173條第1項之規定而為不適法之無因管理，
      然被告仍享有原告為其管理事務之利益，即被告不再負擔
      對永豐商業銀行彰化分行之債務，是原告即得依民法第
      172 條之規定請求被告給付其所受之利益781,996元。
（三）退一步言之，縱令原告之行為不符合民法第172條、第173
      條第1項、第177條第1項無因管理之相關規定。然原告代
      償被告積欠銀行之債務，被告因此獲有債務免除之利益，
      原告因此而受有財產上損害，依據民法第179條及上開最
      高法院52 年台上字第3083號判決，原告亦得依據不當得
      利之規定請求被告給付其所受之利益781,996元。
（四）綜上，原告不論依據民法第172條或第179條之規定，均得
      請求被告給付781,996元，爰依法起訴請求被告給付等語
      。
（五）爰聲明：(1)被告應給付原告81,996元整，及自起訴狀繕本
      送達翌日起至清償日止，按周年利率百分之五計算之利息
      。(2)訴訟費用由被告負擔
二、被告則以：
（一）按無因管理之成立，以管理人有「為他人管理事務」之管
      理意思為要件，如因誤信事務為自己事務（誤信的管理）
      ，或誤信自己事務為他人事務（幻想的管理）而為管理，
      均因欠缺上揭主觀要件而無適用無因管理規定之餘地。同
      理，明知係他人事務，而為自己之利益管理時，管理人並
      無「為他人管理事務」之意思，原非無因管理。然而，本
      人依侵權行為或不當得利之規定請求損害賠償或返還利益
      時，其請求之範園卻不及於管理人因管理行為所獲致之利
      益；如此不啻承認管理人得保有不法管理所得之利益，顯
      與正義有違。查本件原告起訴主張，為避免家產遭銀行查
      封拍賣流入他人之手，原告之公公陳祈能要求原告代替被
      告償還被告積欠銀行之本金及利息等情，顯見本件「為他
      人管理事務者」之管理意思之表示係原告之公公陳祈能，
      並非原告，是原告依據無因管理之法則，請求被告償還系
      爭金額，於法無據。
（二）又按自己之受益，不得建築於他人之損害之上，此為法諺
      。無法律上之原因而受利益，致他人受有損害者，應返還
      其利益。雖有法律上之原因，而其後已不存在者，亦同。
      民法第179條固定有明文。惟依不當得利之法則請求返還
      不當得利，以無法律上之原因而受利益，致他人受有損害
      為其要件，故其得請求返還之範圈，應以對方所受之利益
      為度，非以請求人所損害若干為準（最高法院61年台上字
      第1695號判例參照）。本件原告之所以願意支付被告積欠
      銀行之本金及利息新台幣781,996元，係覬覦被告所有坐
      落彰化縣彰化市○○段73-2地號、面積104平方公尺、被
      告應有部分2分之1之土地，及其地上建物、被告應有部分
      2分之1之6層樓房，該另一共有人為原告之配偶陳寶全，
      在拍賣程序之第一拍，以共有人優先承買地位承買。是被
      告並無無法律上之原因而受利益，致原告受損害，原告反
      而得益，縱使受損害，亦是受其公公陳祈能所指使，非原
      告之本意，被告並無得到任何利益，反而受害，從而，原
      告之受益，顯然建築於被告之損害之上。
（三）綜上所述，原告非無因管理之管理人，被告無不當得利受
      益，原告依據無因管理及不當得利之法律關係，請求被告
      給付系爭金額，於法無據等語，資為抗辯。並聲明：(1)原
      告之訴及其假執行之聲請均駁回。(2)訴訟費用由原告負擔
      。(3)如受不利之判決時，請准供擔保免為假執行。
三、兩造不爭執之事實：
（一）被告確有以其與原告之夫陳寶全所共有之坐落於彰化縣彰
      化市○○段73之2地號土地及其上建物（下稱系爭不動產
      ）為擔保，向華信商業銀行貸款，嗣其並未按期還款，迄
      其未還款之時仍尚積欠華信商業銀行本金600萬元之貸款
      。
（二）原告確有代為償還被告積欠華信商業銀行之貸款本金及利
      息共781,996元（下稱系爭款項）。
（三）被告並無受原告代為償還系爭款項之法律上原因。
四、得心證之理由：
（一）按無法律上之原因而受利益，致他人受損害者，應返還其
      利益，雖有法律上之原因，而其後已不存在者，亦同，民
      法第179條定有明文。次按「被上訴人為上訴人清償債務
      ，縱非基於上訴人之委任，上訴人既因被上訴人之清償，
      受有債務消滅之利益，上訴人又非有受此利益之法律上原
      因，自不得謂被上訴人無不當得利之返還請求權」（最高
      法院28年上字第1872號判例意旨可資參照）。經查：
  １、被告有以其與原告之夫陳寶全所共有之系爭不動產為擔保
      ，向華信商業銀行貸款，然被告並未按期償還該筆貸款，
      嗣原告有代被告向華信商業銀行償還系爭款項之事實，為
      兩造所不爭執，並有原告所提出之華信銀行彰化分行放款
      部所出具之證明書，及永豐商業銀行彰化分行於另案中以
      99年2月6日永豐銀彰化分行（099）字第1號函函覆本院之
      被告貸款相關資料在卷足憑，是原告既已代為清償被告對
      華信商業銀行系爭款項之貸款債務，即已發生清償之效力
      ，而使被告對華信商業銀行所負之該部分貸款債務責任消
      滅，雖被告主張其並未委任原告代為清償債務，然依前開
      判例意旨，被告既受有此部分債務消滅之利益，且其亦自
      承所受利益並無法律上之原因，而被告因將系爭款項轉帳
      繳納被告向華信商業銀行貸款之債務致受有損害，兩者間
      復有因果關係，被告自屬不當得利。
  ２、被告雖辯稱：原告係因覬覦系爭不動產，在拍賣程序之第
      一拍，由原告之夫陳寶全以共有人優先呈買地位承買，方
      願代為償還系爭款項債務等語；然此為原告所否認，主張
      系爭款項係因系爭不動產遭法院拍賣後，仍不足清償債務
      ，其方再代為償還等語，並提出系爭不動產經本院強制執
      行之強制執行金額計算書分配表為證，而本院核閱本院於
      89 年6月30日制作之上開分配表所載：系爭不動產經本院
      拍賣所得金額為6,000,100元，經扣除執行費、土地增值
      稅後，華信商業銀行共受償5,339,760元，尚有1,172,665
       元債務未獲受償，參以原告所提出之華信銀行彰化分行
      證明書亦載明原告係於系爭不動產拍賣後之89年7月21 日
      、同年11月27日方代償系爭款項債務等情，堪認原告主張
      應屬有據，是原告代償系爭款項債務顯與系爭不動產遭拍
      賣無涉，被告辯稱原告係為優先承買系爭不動產而代為清
      償系爭款項等語，顯與事實有違。至被告另辯稱：原告之
      夫優先承買系爭不動產，原告反而受有利益，被告亦未因
      而受有利益，反因而受害等語，惟縱原告之夫係以低於市
      價之價格優先承買系爭不動產，致被告並未獲得相當於市
      價之對價即喪失系爭不動產之所有權，然此亦全係因被告
      未按期清償債務致所擔保之系爭不動產遭強制執行所致，
      並無從認係因原告或其夫之優先承買行為而致被告受有損
      害；況原告代為清償系爭款項債務與系爭不動產之拍賣並
      無關連，且被告亦確受有系爭款項債務消滅之利益，均已
      詳如前述，被告此部分所辯，均屬無據，委無可採。
（二）次按不當得利之受領人於受領時，知無法律上之原因或其
      後知之者，應將受領時所得之利益，或知無法律上之原因
      時所現存之利益，附加利息一併償還，如有損害，並應賠
      償，民法第182條第2項亦定有明文。查被告無法律上原因
      而受有原告代償系爭款項債務之利益，已詳如前述，雖被
      告主張其原不知悉原告代償之情事，然被告既受有系爭款
      項貸款債務消滅之利益，且該利益現仍存在，則依上開規
      定，被告自應返還該等利益，並附加利息一併償還之，是
      原告主張被告應返還系爭款項，及自起訴狀繕本送達之翌
      日起按法定利率年息5％計算之利息，洵屬有據。
（三）綜上所述，原告依民法不當得利之法律關係，請求被告給
      付781,996元元及自99年5月1日起至清償日止，按週年利
      率5％計算之利息，為有理由，應予准許。再本件既認原
      告本於不當得利法律關係之請求為有理由，即無庸另就原
      告主張之無因管理請求權予以審究，附此敘明。
四、本件事證已臻明確，兩造其餘攻擊防禦方法及舉證，經本院
    審酌後認與判決結果無影響，爰不另一一論述。
五、本件裁判費用5,590元，業據原告預為繳納，有收據1紙在卷
    可憑，是本件訴訟費用為8,590元，堪予確定。
六、訴訟費用負擔之依據：民事訴訟法第78條。
中    華    民    國    99    年    5     月    28    日
                  民事第一庭    法  官  簡璽容
以上正本係照原本作成。
如對判決上訴，應於判決送達後20日內向本院提出上訴狀。
中    華    民    國    99    年    5     月    28    日
                                書記官  彭月美

司法院資訊處製作；財團法人民間司法改革基金會備份。
